【裁判字號】    89,台上,6615
【裁判日期】    891102
【裁判案由】    偽造文書
【裁判全文】
最高法院刑事判決                              八十九年度台上字第六六一五號
    上訴人  台灣高等法院高雄分院檢察署檢察官
    被  告  甲○○
右上訴人因被告偽造文書案件，不服台灣高等法院高雄分院中華民國八十七年八月十
一日第二審判決（八十七年度上訴字第七三○號，起訴案號：台灣高雄地方法院檢察
署八十六年度偵字第五二五三號），提起上訴，本院判決如左：
    主  文
原判決撤銷，發回台灣高等法院高雄分院。
    理  由
本件原判決以公訴意旨略稱：被告甲○○意圖為自己不法之所有，基於概括犯意，於
民國八十三年九月二十五日，在高雄縣大寮鄉○○村○○路一○七之七號，向審添福
佯稱自任互助會會首，招集自八十三年九月二十五日起八十六年七月十五日止，每會
新台幣（下同）五千元，計一百零二會之互助會。審添福不疑有他，參加二會。嗣被
告向會員陳武雄借用三會，劉金昌借用二會，及冒用其他會員名義約十五會，標得會
款花用。迨至第八十會時，即無故停會，審添福始知受騙等情。因認被告涉有刑法第
二百十六條、第二百十條、第三百三十九條之罪嫌。經審理結果，認為不能證明被告
犯罪，爰維持第一審諭知無罪之判決，駁回檢察官在第二審之上訴。固非無見。
惟查：(一)無罪判決書，依刑事訴訟法第三百零八條之規定，亦應記載其理由。故無罪
判決書，對於被告被訴之事實及其不利之證據資料，如何不足以證明其犯罪或行為不
罰，均應逐一斟酌論敘，否則即有判決不載理由之違法。被告於偵查中，對於檢察官
訊問：「你有冒標？」時，供稱：「我有寫他人的會。」又問：「他人有同意？」復
稱：「我是向他們借的，寫何人的我忘記了，『冒用』何人我不知。」等語（見偵查
卷第八頁反面）。證人李黃雪香於第一審法院亦稱：「他（被告）冒標我的會……」
等語（見第一審卷第十二頁）。原判決對於此項不利於被告之供述證據，未深入查明
是否與事實相符，復未說明如何不足採憑之理由，難謂於法無違。(二)原判決謂被告辯
稱因會員拒繳會款，且經濟困難，方無法繼續開標等語，應非虛構；並據此認定其於
招會之初，主觀上無不法所有之意圖（見原判決第三頁第十二行至第十四行）。但被
告於原審供稱：「我招會僅標的人每次給我抽，五千元給我抽一千五百元，我並沒有
收會頭錢，即五千元的會，每得標人給我一千五百元，不另收會頭錢，有很多人得標
未付會款才止會。」又於第一審稱：「因為我被倒會，所以止會，倒會的人我也忘了
是誰。」等語（見原審卷第二十七頁、第一審卷第十四頁反面）。倘屬不虛，被告擔
任會首，僅向得標會員抽取一定金額之報酬，其本身與會員間並無會款往來；則其經
濟能力如何，似與該互助會之進行無涉。且被告有主持開標及收取會款轉交得標會員
之義務，何以竟不知何人拒繳會款？非無疑竇。究竟被告經濟困難有無造成該互助會
停會之可能？是否確有會員倒會而造成停會？實情如何尚欠明瞭。乃原判決未詳加調
查，根究明白，即遽信其辯解，而為無罪之諭知，併有應於審判期日調查之證據而未
予調查之可議。上訴意旨指摘原判決違背法令，尚非全無理由，應認有撤銷發回更審
之原因。
據上論結，應依刑事訴訟法第三百九十七條、第四百零一條，判決如主文。
中      華      民      國    八十九    年     十一     月      二      日
                              最高法院刑事第五庭
                                  審判長法官  紀  俊  乾
                                        法官  黃  正  興
                                        法官  陳  東  誥
                                        法官  張  春  福
                                        法官  韓  金  秀
      右正本證明與原本無異
                                              書  記  官
中      華      民      國    八十九    年     十一     月      六      日


司法院資訊處製作；財團法人民間司法改革基金會備份。
